臺灣板橋地方法院刑事判決　　　　　　　93年度訴字第1900號
公　訴　人　臺灣板橋地方法院檢察署檢察官
被　　　告　己○○
上列被告因重利案件，經檢察官提起公訴（93年度偵字第10208
號），本院判決如下：
    主      文
己○○幫助以乘他人急迫貸以金錢，而取得與原本顯不相當之重
利為常業，處有期徒刑參月，如易科罰金以參佰元折算壹日。
    事      實
一、己○○明知某真實姓名年籍不詳、自稱「方先生」、綽號「
    阿猴」之成年男子，平日除以駕駛計程車為業，並經營貸放
    款項業務（即俗稱之日仔會），以計程車駕駛人為放款對象
    ，乘不特定之計程車駕駛人因經濟困難急於週轉時，貸借金
    錢，利率按月息百分之20計算，以借款新臺幣（下同）
    10000 元為例，分10期清償，每3 日1 期即須償還本息1200
    元（本金1000元、利息200 元），借款人並須簽發以借款本
    利為票面金額之本票供擔保，以此方式，收取與原本顯不相
    當之重利，而恃之為常業。竟基於幫助「方先生」為重利行
    為之故意，於民國93年初某日，得悉甲○○因積欠房租急用
    金錢，遂在臺北縣新莊市○○街56巷1 號2 樓住處，介紹甲○○向「方先生」借得10000 元，約定分10期，每3 日為1
    期繳付本息1200元，並提供票據號碼為TH0000000 號之空白
    本票1 紙，由甲○○填載票面金額30000 元並簽名後，交付
    「方先生」作為借款之擔保。嗣因甲○○未按期繳付借款本
    息，己○○不得已於同年4 月間某日代為清償10000 元，「
    方先生」乃將前開本票交付己○○，作為日後向甲○○追討
    債務之憑據。而為警於同年6 月19日晚間10時30分許，持搜
    索票在前址執行搜索而查獲，並扣得如附表所示物品。
二、案經臺北縣政府警察局移送臺灣板橋地方法院檢察署檢察官
    偵查起訴。
    理      由
一、上揭事實，業據被告己○○坦承不諱，並有如附表編號1 、
    編號2 等物品扣案可資佐證。且經本院於審判期日當庭勘驗
    ，前述附表編號1 之本票與編號2 之空白本票其中1 本（編
    號0000000 號至0000000 號）編號相近，花紋、顏色相同，
    俱徵被告之自白屬實。綜上本案事證明確，被告犯行堪予認
    定。
二、被告明知真實姓名年籍不詳之成年男子「方先生」係以乘他
    人急迫，貸以金錢，而取得與原本顯不相當之重利為常業，
    仍基於幫助之故意，對其常業重利犯行施以助力，核其所為
    ，係犯刑法第345 條常業重利罪之幫助犯。公訴意旨認應以
    刑法第345 條之常業重利罪論處；惟查：被告明知「方先生
    」以貸借金錢收取高額利息為業，而基於幫助之意思介紹被
    害人甲○○與之借款，並提供空白本票由被害人甲○○簽發
    交付「方先生」作為借款之擔保，所為係常業重利罪構成要
    件以外之行為，自應論以常業重利罪之幫助犯；此部分公訴
    意旨尚有未洽，惟起訴事實相同，爰依刑事訴訟法第300 條
    之規定，變更起訴法條，併予指明。又被告以幫助之故意，
    參與犯罪構成要件以外之行為，為幫助犯，依刑法第30條第
    2 項規定按正犯之刑減輕之。爰審酌被告對他人之常業重利
    行為施以助力，其犯罪之動機、目的、手段，及所獲利益、
    所肇損害，暨犯罪後之態度等一切情狀，量處如主文所示之
    刑，以資懲儆。
三、扣案如附表編號2 所示空白本票3 本、編號3 所示空白繳息
    卡3 盒，雖經被告供明為其所有，惟非供被告犯本案犯行所
    用之物，另附表編號4 、編號5 所示物品，則與本案無何關
    聯性，均無從予以沒收。至扣案如附表編號1 所示本票1 紙
    ，雖經被告取得而為其所有，惟非屬被告犯罪所用，且其取
    得原因為代位清償之故，亦非犯罪所得，爰不併予宣告沒收
    。
四、至公訴意旨另以：被告與前述自稱「方先生」之人，基於常
    業重利之犯意聯絡，自89年7 月間某日起，在被告前址住處
    ，乘丁○○、乙○○等不特定計程車駕駛人急需用錢之際貸
    予金錢，利息按月利率百分之20分計算，藉此收取與原本顯
    不相當之利息，因認被告係涉犯刑法第345 條之常業重利罪
    嫌。被告則堅決否認有何常業重利犯行，辯稱：本案查獲如
    附表編號2 、編號3 所示物品，係伊前犯常業重利罪（本院
    88年度訴字第1891號）留存之物，至附表編號4 、編號5等
    債務人之資料影本則係「方先生」請伊代為找尋債務人所交
    付等語。而公訴人此部分所指，無非係以被告於警詢時之供
    述，及扣案如附表編號2 至編號5 所示物品為據。經查：
  (一)被告於警詢時雖供稱：「從89年7 月份開始經營地下錢莊（
    俗稱：日仔會），約於92年10月搬到新莊市○○街56巷1號2
    樓經營。都是計程車司機介紹來借款。」等語（見臺灣板橋
    地方法院檢察署93年度偵字第10208 號偵查卷宗第6 頁）。
    惟證人即本案查獲警員庚○○於本院審理時具結證稱：「是
    警詢筆錄問到，他（即被告）說他之前做的留下來。」等語
    ，證人即製作警詢筆錄時詢問之警員戊○○亦結證稱：「..
    . 他說現在沒有做了，是以前做的，是以前放款，現在只是
    在收尾款。」等語，另證人即製作筆錄之警員丙○○則具結
    證稱：「（問：他有無承認？）他說以前有作，現在沒有做
    」等語（以上見本院94年3 月10日審判筆錄）。證人等就被
    告為警查獲後係為否認犯罪之表示，所為之證述咸屬一致，
    足見被告為警查獲後直至製作警詢筆錄時，均一再表明未從
    事重利放款行為之旨，被告向本案承辦警員既為否認犯罪之
    陳述，其前揭自白是否與事實相符，即有可疑。
  (二)次以，本案查獲時雖扣得如附表所示物品，惟其中除附表編
    號1 所示甲○○簽發之本票1 紙為原本外，編號4 、編號5
    所示債務人丁○○、乙○○之證件及本票資料均為影本，餘
    編號2 之本票3 本，編號3 之紀錄卡3 盒則均為空白未經使
    用。而上述甲○○簽發之本票，係被告介紹甲○○向「方先
    生」借款所提供，嗣因代位清償而取得，業經認定如前。另
    扣案債務人丁○○、乙○○之證件及本票資料俱為影本，其
    上本票影本樣式與前開扣案之空白本票亦不相符，此經本院
    於審理期日當庭勘驗無訛（見本院94年3 月10日審判筆錄）
    ；依票據法之規定，本票係屬完全之有價證券，其票據權利
    之行使，以執有票據為必要，倘丁○○、乙○○為被告之借
    款債務人，並簽發前揭本票供擔保，被告自應留有其本票之
    原本，始為合理；惟扣案如附表編號4 、編號5 所示資料，
    係將各該債務人之證件及所簽發之本票影印於同一張紙上，
    無法直接持以行使其票據權利，顯係為行使權利以外之其他
    目的而為；被告辯稱：上開資料係「方先生」交付囑託找尋
    債務人之用等語，應屬可信。至扣案如附表編號2 、編號3
    所示空白本票、紀錄卡等，為一般日常生活或商業活動均有
    可能使用之物品，於本案亦未見有其他放款使用之情，猶難
    據以為不利被告之認定。
  (三)此外，本案復查無其他積極證據足資證明被告有乘人急迫貸
    予金錢，而收取與原本顯不相當之利息，並恃之為常業之行
    為，自不得以刑法第345 條之常業重利罪相繩。第以公訴人
    認此部分犯嫌與前開經認定之幫助常業重利罪間，為實質上
    一罪關係，爰不另為無罪之諭知，附此敘明。
據上論斷，應依刑事訴訟法第299 條第1 項前段、第300 條，刑
法第30條、第345 條、第41條第1 項前段，罰金罰鍰提高標準條
例第1 條前段、第2 條，判決如主文。
本案經檢察官王家春到庭執行職務。
中　　華　　民　　國　　94　　年　　5 　　月　　11　　日
                    臺灣板橋地方法院刑事第二庭
                        審判長法  官  鄭水銓
                              法  官  陳福來
                              法  官  廖怡貞
以上正本證明與原本無異。
如不服本判決，應於判決送達後10日內，向本院提出上訴狀（應
附繕本），上訴於臺灣高等法院。
                              書記官  鄒秀珍
中　　華　　民　　國　　94　　年　　5 　　月　　11　　日
附錄本案論罪科刑法條全文：
刑法第344條：
乘他人急迫、輕率或無經驗，貸以金錢或其他物品，而取得與原
本顯不相當之重利者，處一年以下有期徒刑、拘役或科或併科一
千元以下罰金。
刑法第345條：
以犯前條之罪為常業者，處五年以下有期徒刑、得併科三千元以
下罰金。
附表：
┌──┬──────────────┬───────┐
│編號│扣案物品                    │數量          │
├──┼──────────────┼───────┤
│1   │本票（票據號碼：TH0000000 號│1 張          │
│    │、發票人：甲○○、票面金額：│              │
│    │30000 元）                  │              │
├──┼──────────────┼───────┤
│2   │空白商業本票                │3 本          │
├──┼──────────────┼───────┤
│3   │空白繳息卡                  │3 盒          │
├──┼──────────────┼───────┤
│4   │借款人丁○○之資料影本（含張│1 張          │
│    │志良之國民身分證反面、汽車駕│              │
│    │駛執照正反面、臺北市營業小客│              │
│    │車駕駛人執業登記證，及丁○○│              │
│    │於91年1 月4 日簽發、票據號碼│              │
│    │：TH530606號、票面金額：    │              │
│    │60000 元之本票各1 件）      │              │
├──┼──────────────┼───────┤
│5   │借款人乙○○之資料影本（含邱│1 張          │
│    │義忠之國民身分證正反面，及邱│              │
│    │義忠簽發、票據號碼：TS015715│              │
│    │號、票面金額：60000 元之本票│              │
│    │各1 件）                    │              │
└──┴──────────────┴───────┘
